ACORDAO-COMPLETO-2353054

ACÓRDÃO 8399/2019 ATA 29/2019 - PRIMEIRA CÂMARA

VISTOS, relatados e discutidos estes autos de Pensão Civil, os Ministros do Tribunal de Contas da União, reunidos em sessão da Primeira Câmara, diante das razões expostas pelo Relator e com fulcro nos arts. 1º, inciso V, e 39, inciso II, ambos da Lei 8.443, de 16 de julho de 1992, c/c o art. 259, inciso II, do Regimento Interno, ACORDAM em:
9.1. considerar legal o ato constante da peça 26, relativo à pensão civil deixada em prol de Elizabete da Silva Santos, concedendo-lhe o respectivo registro, nos termos do § 1º do art. 260 do Regimento Interno desta Corte de Contas;
9.2. considerar ilegal o ato visto à peça 25, alusivo à pensão civil deixada em favor de Edson Quintanilha Barbosa, negando-lhe o respectivo registro, nos termos do § 1º do art. 260 do Regimento Interno desta Corte de Contas;
	9.3. dispensar o ressarcimento das importâncias percebidas indevidamente de boa-fé, com fulcro na Súmula 106, da Jurisprudência desta Corte de Contas; 
9.4. determinar ao órgão de origem que:
9.4.1. com fundamento nos arts. 71, inciso IX, da Constituição Federal e 262 do Regimento Interno desta Corte, no prazo de quinze dias, contados a partir da ciência da presente deliberação, comunique aos interessados o inteiro teor deste Acórdão e, após, faça cessar todos os pagamentos decorrentes do ato ora impugnado, sob pena de responsabilidade solidária da autoridade administrativa omissa; 
9.4.2. alerte o interessado, Sr.  Edson Quintanilha Barbosa, no sentido de que o efeito suspensivo proveniente da interposição de eventuais recursos não o exime da devolução dos valores percebidos indevidamente após a respectiva notificação, caso os recursos não sejam providos; 
         9.4.3. observe os termos da IN 78/2018; 
	9.5. determinar à Sefip que: 
9.5.1. acompanhe, com rigor, a implementação das medidas consignadas nos itens 9.41 a 9.4.3 supra;
9.5.2. dê ciência ao órgão de origem do inteiro teor deste Acórdão, bem como das demais peças que o fundamentam;  
9.5.3. arquive os autos.

Pessoal. Pensão Civil.

Primeira Câmara

Superintendência Regional do Trabalho e Emprego/RJ.

3. Interessados: Edson Quintanilha Barbosa, CPF XXX.639.297-XX e Elizabete da Silva Santos, CPF XXX.789.337-XX.

13.1. Ministros presentes: Walton Alencar Rodrigues (Presidente), Benjamin Zymler, Bruno Dantas e Vital do Rêgo.
13.2. Ministros-Substitutos presentes: Augusto Sherman Cavalcanti (Relator) e Weder de Oliveira.

AUGUSTO SHERMAN

h1/>						RELATÓRIO
Versam os presentes autos acerca das pensões civis instituídas em favor de Edson Quintanilha Barbosa e Elizabete da Silva Santos, (peças 25 e 26) , cujos atos foram encaminhados ao Tribunal por intermédio do Sisac, na sistemática definida na Instrução Normativa 78/2018, com parecer do órgão de Controle Interno pela legalidade. 
2.	A unidade técnica ao analisar os fundamentos das concessões, bem como os elementos probatórios carreados aos autos, elaborou a instrução vista à peça 28, lavrada nos termos abaixo parcialmente transcritos, com eventuais ajustes de forma: 
	
	“ (...) 
HISTÓRICO
5.	Os presentes atos constavam incialmente do TCProcesso 022.248/2010-9, do qual foram destacados, em cumprimento ao Acórdão 1937/2011-TCU-Segunda Câmara, de relatoria do Ministro-Substituto Augusto Sherman Cavalcanti (peça 2) , para realização de oitivas (peças 9 e 10) , diante da habilitação de filhos inválidos, sem comprovação da dependência econômica e de que a invalidez preexistia ao óbito dos instituidores. 
6.	Em resposta, o Sr. Edson Quintanilha Barbosa apresentou os documentos constantes das peças 13, 14, 18 e 19. A Srª Elizabeth da Silva Santos anexou a defesa acostada à peça 17. 
EXAME TÉCNICO
7.	Conforme entendimento consolidado dessa Corte de Contas, são dois os requisitos para se fazer jus à pensão na condição de filho maior inválido: demonstração da dependência econômica em relação ao instituidor e comprovação de que a invalidez do beneficiário é preexistente ao seu óbito. Esse entendimento se encontra sedimentado no enunciado da Súmula 271 de Jurisprudência do TCU, in verbis: 
	A pensão concedida a beneficiário na condição de inválido tem como requisito essencial laudo pericial emitido por junta médica oficial que ateste a invalidez e sua preexistência ao momento do óbito do instituidor.
8.	Visando comprovar a regularidade de sua concessão, o Sr. Edson Quintanilha Barbosa encaminhou os documentos constantes das peças 13, 14, 18 e 19, nos quais afirma que é portador de doença renal crônica, incapacitante, desde 2001, anterior, portanto, ao óbito da instituidora, conforme atesta relatório médico anexado (peça 14, pg. 7) . 
9.	Além da defesa encaminhada pelo beneficiário, consta dos autos cópia do processo de concessão da pensão (peça 4) , contendo Laudo Médico Pericial, datado de 11/6/2003, que atesta sua condição de inválido (pg. 42) . 
10. 	Considera-se, assim, que restou comprovada sua invalidez e que esta preexistia ao óbito de sua mãe. 
11.	No que tange à dependência econômica, contudo, consulta aos sistemas informatizados do TCU revelam que o beneficiário é reformado do Exército e possui fonte de renda própria decorrente de aposentadoria por invalidez no âmbito do RGPS, o que descaracteriza a presumida dependência econômica com relação à instituidora. 
12. 	A defesa alega ainda que teria decaído o direito de a administração rever seu ato de pensão. Sobre este ponto, a jurisprudência do TCU e do STF são cristalinas no sentido de que de que os atos de aposentadoria, reforma e pensão têm natureza jurídica de atos complexos, só se aperfeiçoando com o registro do TCU. Logo, o longo decurso de prazo não tem o condão de tornar legais os atos eivados de vícios. A aplicação do instituto da decadência administrativa no âmbito desse Tribunal, quando do exercício de sua competência constitucional de apreciação de atos de pessoal para fins de registro, já foi amplamente debatida nesta Corte, inclusive com a edição da Súmula TCU 278, a seguir transcrita: 
“Os atos de aposentadoria, reforma e pensão têm natureza jurídica de atos complexos, razão pela qual os prazos decadenciais a que se referem o § 2º do art. 260 do Regimento Interno e o art. 54 da Lei 9.784/99 começam a fluir a partir do momento em que se aperfeiçoam com a decisão do TCU que os considera legais ou ilegais, respectivamente”.
13.	Assim, não merecem prosperar os argumentos da defesa, cabendo considerar ilegal o ato de pensão em favor do Sr. Edson Quintanilha Barbosa.
14. 	No que tange ao ato da Srª Elizabeth da Silva Santos, a defesa alega (peça 17) que a beneficiária é portadora de doença incapacitante desde os 9 anos de idade e que já percebia pensão do pai anteriormente a seu óbito. Foi anexado laudo emitido por junta médica oficial que atesta sua condição de invalidez e que esta preexiste ao óbito do instituidor (pg. 4) . 
15. 	Cabe ressaltar que consulta aos sistemas informatizados do TCU não constataram qualquer fonte de renda da beneficiária, capaz de desconstituir a presumida dependência econômica.
16. 	Destarte, cabe considerar legal o ato em favor da Srª Elizabeth da Silva Santos, concedendo-lhe registro. 
	(...) ”.
3.	Pelas razões expendidas, a unidade técnica instrutiva concluiu sua instrução formulando proposta de legalidade da pensão civil deixada em favor de Elizabeth da Silva Santos, e de ilegalidade do benefício pensional deixado para Edson Quintanilha Barbosa, com autorização de registro do ato, no primeiro caso, e negando-se o registro, no segundo, fazendo-se as determinações pertinentes. 
4.	O Ministério Público, neste ato representado pelo Procurador Sérgio Ricardo da Costa Caribé, manifestou-se de acordo com a proposta alvitrada pela unidade técnica, conforme sucinto Parecer constante da peça 30.
	
	É o relatório.

João Vítor Rodrigues de Oliveira, OAB/RJ 151.007 e Alexandre Cantilho Vidal, OAB/RJ 103.991.

Procurador Sérgio Ricardo da Costa Caribé.

PESSOAL. PENSÃO CIVIL DA LEI 8.112/1990. DOIS ATOS. REALIZAÇÃO DE OITIVA PARA O EXERCÍCIO DO CONTRADITÓRIO E DA AMPLA DEFESA A TEOR DO ACÓRDÃO 587/2011 - PLENÁRIO. UM ATO CONFORME OS NORMATIVOS APLICADOS À ESPÉCIE. LEGALIDADE E REGISTRO. DESCARACTERIZAÇÃO DA DEPENDÊNCIA ECONÔMICA EM OUTRO ATO. ILEGALIDADE E NEGATIVA DE REGISTRO. DETERMINAÇÕES. CIÊNCIA.

PENSÃO CIVIL (PCIV)

A questão ora trazida à apreciação desta Corte de Contas, trata da concessão de duas pensões civis oriundas da Superintendência Regional do Trabalho e Emprego/RJ, instituídas em favor de Edson Quintanilha Barbosa e Elizabete da Silva Santos.  
Prima facie, ressalto que esses dois atos concessórios foram destacados, por força do Acórdão 1937/2011-TCU-Segunda Câmara, de minha relatoria, para a realização das oitivas dos interessados (peças 9 e 10) , haja vista que foram habilitados na condição de filhos inválidos, sem comprovação da dependência econômica e de que a invalidez preexistia ao óbito dos instituidores.
Levada a cabo a medida saneadora, o Sr. Edson Quintanilha Barbosa encaminhou os documentos constantes das peças 13, 14, 18 e 19, por meio dos quais assegura que é portador de doença renal crônica, incapacitante, desde 2001, anterior, portanto, ao óbito da instituidora, conforme atesta relatório médico anexado (peça 14, pg. 7) . Fez constar dos autos, ainda, cópia do Laudo Médico Pericial, datado de 11/6/2003, no qual resta atestada sua invalidez (pg. 42) , o que conduz à conclusão de que seu benefício pensional, nesse aspecto, poderia via a lograr êxito. 
Todavia, no que concerne à dependência econômica, a unidade técnica instrutiva realizou consulta aos sistemas informatizados desta Corte de Contas em que restou constatado que o Sr. Edson Quintanilha Barbosa é reformado do Exército, portanto recebe o soldo correspondente, bem como tem outra fonte de renda, advinda de aposentadoria por invalidez no âmbito do RGPS, fatos que descaracterizam a presumida dependência econômica em relação à instituidora. Nesse diapasão, a pensão civil em exame não poderá prosperar, devendo ser negado o respectivo registro no Tribunal.
O interessado ainda apresentou questionamento acerca da decadência do direito de a Administração rever seu ato de pensão. Sobre este ponto, a jurisprudência deste Tribunal e do STF é pacífica no sentido de que os atos de concessão (aposentadoria, reforma e pensão) , têm natureza jurídica de atos complexos, somente se aperfeiçoando com o registro do ato. Assim, o longo decurso de prazo não tem o condão de tornar legais os atos eivados de vícios. A aplicação do instituto da decadência administrativa no âmbito desse Tribunal, quando do exercício de sua competência constitucional de apreciação de atos de pessoal para fins de registro, já foi amplamente debatida nesta Corte, inclusive com a edição da Súmula TCU 278, a seguir transcrita: 
“Os atos de aposentadoria, reforma e pensão têm natureza jurídica de atos complexos, razão pela qual os prazos decadenciais a que se referem o § 2º do art. 260 do Regimento Interno e o art. 54 da Lei nº 9.784/99 começam a fluir a partir do momento em que se aperfeiçoam com a decisão do TCU que os considera legais ou ilegais, respectivamente”.
Nesse diapasão, a pensão civil em exame não poderá prosperar, devendo ser negado o respectivo registro no Tribunal. Considerando, todavia, que se trata de ilegalidade relacionada a processo de concessão, perfilho o entendimento de que o julgamento proposto não implica na obrigatoriedade de ressarcimento das importâncias indevidamente recebidas de boa-fé, até a data do conhecimento desta deliberação pelo órgão concedente, razão pela qual julgo aplicável o Enunciado 106 da Súmula de Jurisprudência do deste Tribunal.
No que tange ao benefício deixado em favor da Sr.ª Elizabeth da Silva Santos, restou comprovado conforme consta da peça 17, que a pensionista é portadora de doença incapacitante desde os 9 anos de idade e que já percebia pensão do pai anteriormente a seu óbito. Foi acostado aos autos Laudo emitido por junta médica oficial, em foi atestada sua condição de inválida, e que a invalidez preexistia ao óbito do instituidor, nos termos espelhados à peça 17, pg. 4, de modo que essa pensão civil pode ser considerada legal, procedendo-se ao registro do ato concessório correspondente. 
		
	Ex positis, acolhendo a proposta alvitrada pela unidade técnica instrutiva acolhida pelo representante do Ministério Público, manifesto-me por que o Tribunal aprove o Acórdão que ora submeto à deliberação deste Colegiado. 
			
TCU, Sala das Sessões Ministro Luciano Brandão Alves de Souza, em 20 de agosto de 2019.
AUGUSTO SHERMAN CAVALCANTI 
Relator